臺北高等行政法院判決
　　　　　　　　　　　　　　　　　　 93年度訴字第00238號
　　　　　　　　　　　　　　　.
原　　　告　寶崧精密工業股份有限公司
代　表　人　甲○○○董事長）.
訴訟代理人　丁○○
被　　　告　經濟部智慧財產局
代　表　人　蔡練生（局長）
訴訟代理人　丙○○
參　加　人　乙○○
訴訟代理人　戊○○
上列當事人間因新型專利異議事件，原告不服經濟部中華民國92
年11月20日經訴字第09206223120號訴願決定，提起行政訴訟。
本院判決如下：
　　主  文
原告之訴駁回。
訴訟費用由原告負擔。
　　事  實
一、事實概要：
  (一)參加人前於民國（下同）89年10月24日以「珠鏈捲軸機構」
    向被告申請新型專利，經被告編為第000000000 號審查，准
    予專利（下稱系爭案），並於91年3月21日公告。
  (二)公告期間，原告於91年6月20日，引證89年4月11日審定公告
    之第000000000號「窗簾珠鏈輪改良結構」專利案（下稱引
    證案），以系爭案違反當時專利法第97條、第98條第1項第1
    款及第2項之規定，提起異議。案經被告審查，於92年8月7
    日以（92）智專3（1）05017字第09220797680號專利異議審
    定書（下稱原處分）為「異議不成立」之處分。原告不服，
    提起訴願，遭駁回後，遂向本院提起行政訴訟。
二、兩造聲明：（原告未於言詞辯論期日到場，依其準備程序之
    陳述及書狀記載）
  (一)原告聲明求為判決：
    1.訴願決定、原處分均撤銷。
    2.請求判命被告應就原告91年6月20日異議申請案，作成異
      議成立之行政處分。
    3.訴訟費用由被告負擔。
　(二)被告及參加人聲明求為判決：如主文所示。
三、兩造之爭點：
    系爭案之技術內容經比對是否與引證案相同？系爭案是否係
    運用申請前既有之技術或知識，而為熟習該項技術者所能輕
    易完成且未能增進功效？
　(一)原告主張之理由：
    1.系爭案係為提供1種可有效避免珠鏈脫出珠鏈轉盤，並使
      珠鏈拆裝容易之鏈捲軸機構。包含有：1樞轉座、1螺旋彈
      簧、1珠鏈轉軸及1套筒等元件所組成。而其特徵在於：樞
      轉座盤形身部之另一側凸設有1凸板部，該凸板部兩端各
      向外凸伸1懸臂部，使該懸臂部與該盤形身部間，具有1預
      定之間隔，該懸臂部兩端與該護蓋部間具有1細小之缺口
      。然查，系爭案之前述構造上特徵及其所為達成之創作效
      用，明顯與申請、公開在先之引證案，具相同之設計。該
      引證案同樣係由：1軸座（樞轉座）、1珠鏈座（珠鏈轉軸
      ）、1套筒、1扭力彈簧（螺旋彈簧）等構件所組成。其中
      ，軸座（樞轉座）係由1片體（盤形身部）內側成型1軸桿
      （樞轉套軸），而於片體（盤形身部）中、周邊設置1擋
      片（護蓋部），擋片（護蓋部）之兩端部頂緣間設置1 限
      位片（懸臂部），而限位片（懸臂部）係接於擋片（護蓋
      部）之兩端，並與片肢（盤形身部）間保持1適當之間隔
      ，且於其間形成有開槽，可供將珠鏈由開槽套入，而繞套
      於珠鏈座（珠鏈轉軸）之環體（卡凸）上，使珠鏈得擋止
      於限位片（懸臂部）之內側，以防止珠鏈脫離或卡死，進
      而達成確保珠鏈正常作動之功效者。是就系爭案與引證案
      間，為達成可供珠鏈容入及拘束珠鏈，以避免珠鏈脫出等
      創作效用之構造上特徵，實完全相同。則系爭案明顯係屬
      申請前已見於刊物或公開使用者，自不具有新穎性之新型
      專利要件，而不應予核准專利。
    2.承前所述，系爭案為達成可使珠鏈拆裝容易之另一創作效
      用，乃係於懸臂部兩端與護蓋部間具有1細小之缺口，以
      透過該缺口將珠鏈直接橫過懸臂部與護蓋部，繞過珠鏈轉
      軸後，再由另一端之缺口穿出。並可循該缺口將珠鏈自懸
      臂部與護蓋部間取出，進而使珠鏈裝配、取卸上較為容易
      者。惟查，該懸臂部兩端與護蓋部間之缺口，既可供珠鏈
      直接橫過，則當使用者斜向施力拉動珠鏈時，自不可避免
      因珠鏈斜向受力，而將缺口予頂開，使珠鏈自其間脫出或
      卡止於缺口內，反倒造成無法連動窗簾收放之使用缺失，
      此乃1常見之現象，亦為1不爭之事實。由此可見，系爭案
      相較於引證案，並未見有實質功效上增進之處。則系爭案
      明顯係屬熟習該項技術者所能輕易完成且未能增進功效者
      ，當不符於進步性之新型創作要件，依法應予撤銷其不當
      獲准之新型專利權，才為適法。
    3.綜上所陳，系爭案之構造上特徵及所為達成之創作效用，
      均已見於引證案，亦未見有實質功效上增進之處，當已違
      反異議審定時專利法第97條及第98條第1項第1款、第2項
      之規定。
    4.參加人另有1內容與系爭案相同之第000000000專利案，經
      原告以本件之引證案提出異議，業經被告於92年6月16日
      （92）智專3（1）05017字第09220588370號專利異議審定
      書作成異議成立之審定，被告自應就本件為相同之審定。
  (二)被告主張之理由：
    1.原告主張系爭案不具有新穎性與進步性云云，並不正確。
      事實上，引證案揭示1種窗簾珠鏈輪，軸座於片體中，上
      段周邊設有1擋片，擋片之兩端頂緣間設置1限位片，而限
      位片係接於擋片之兩端，並與片體間保持1適當之間隔，
      且於其間形成有開槽，供將珠鏈由片體與限位片間之開槽
      套入，而繞套於珠鏈座之環體上者。系爭案與引證案相較
      ，引證案之軸座上片體，擋片及限位等技術內容，分別不
      同於系爭案樞轉座上盤形身部、懸臂部與護蓋部等，引證
      案並無揭示系爭案樞轉座上凸板部與懸臂之結構，故兩案
      構造特徵不同。又系爭案將珠鏈之鏈狀段直接橫過懸臂部
      凹窩與護蓋部間之缺口，再由另一端之缺口牽出，使珠鏈
      兩端落在該懸臂部與盤形身部間之空間內；反之，欲取出
      珠鏈時，則將懸臂部扳開，自懸臂部凹窩與護蓋部間之缺
      口取出，其珠鏈組裝方式亦與引證案不同，自難謂系爭案
      不具新穎性。再者，系爭案可使珠鏈避免脫出珠鏈轉盤，
      並使珠鏈拆裝容易，且不會造成珠鏈卡止於缺口處或自樞
      轉座護蓋部內脫出之使用上缺失，確實可達成其預期之創
      作功效。而系爭案該等結構及功效並非運用引證案之既有
      技術所能輕易完成者，自具進步性。起訴無理由。
    2.依系爭案第5圖與引證案第1圖粉紅色標示處可以看出引證
      案與系爭案之軸座結構在外觀上就已不同，系爭案31盤形
      身部與39懸臂部、38凸板部就是系爭案的專利特徵，此部
      分顯然未被引證案揭露。凸板部38，懸臀部39與盤形身部
      31間有一定間隔有1細小缺口41，珠鏈可以就此穿入拉動
      ，從另一邊穿出（請參照第10圖），引證案並沒有系爭案
      缺口與間隔之設計，系爭案的懸臂部、盤形身部、凸板部
      ，都未被引證案所揭露，前揭部分之設計係無法輕易完成
      ，系爭案與引證案技術內容並不相同。
　(三)參加人主張之理由：
    1.原告提出之系爭案實物並非參加人系爭案實物，其技術內
      容不一樣。原告所陳述之技術特徵，有一部分是系爭案之
      技術特徵。
    2.引證案之第2圖、第3圖，在系爭案申請專利時就已在系爭
      案第3圖揭露。系爭案第3圖是美國專利，引證案之技術範
      圍，系爭案也有拿出來說明、比較。引證案與系爭案第3
      圖是相同的東西。
    3.至原告所稱該第000000000專利案，係參加人因作業上疏
      忽，將同一新型專利重覆申請，參加人為保護申請在先之
      前案即系爭案，故在異議階段時，未積極答辯，放棄後案
      。
    4.系爭案之進步性相較於引證案在系爭案第3圖即已揭示。
　　理  由
一、原告經受合法通知，未於言詞辯論期日到場，核無行政訴訟
    法第218條準用民事訴訟法第386條各款所列情形，爰併準用
    民事訴訟法第385條第1項前段規定，依被告之聲請，由其一
    造辯論而為判決。
二、原告起訴主張：系爭案構造上特徵及其所為達成之創作效用
    ，明顯與申請且公開在先之引證案，具相同之設計，不具有
    新穎性要件；系爭案為達成可使珠鏈拆裝容易之另一創作效
    用，乃係於懸臂部兩端與護蓋部間具有1細小之缺口，惟查
    ，該缺口既可供珠鏈直接橫過，則當使用者斜向施力拉動珠
    鏈時，自不可避免因珠鏈斜向受力，而將缺口予頂開，使珠
    鏈自其間脫出或卡止於缺口內，反倒造成無法連動窗簾收放
    之使用缺失，故相較於引證案，亦未見有實質功效上增進之
    處，故系爭案亦不具進步性，原處分作成異議不成立之審定
    ，於法有違，為此訴請如聲明所示云云。
三、被告則以：系爭案與引證案相較，引證案之軸座上片體，擋
    片及限位等技術內容，分別不同於系爭案樞轉座上盤形身部
    、懸臂部與護蓋部等，引證案並無揭示系爭案樞轉座上凸板
    部與懸臂之結構，故兩案構造特徵不同；又系爭案珠鏈組裝
    方式亦與引證案不同，自難謂系爭案不具新穎性；系爭案可
    使珠鏈避免脫出珠鏈轉盤，並使珠鏈拆裝容易，且不會造成
    珠鏈卡止於缺口處或自樞轉座護蓋部內脫出之使用上缺失，
    確實可達成其預期之創作功效，系爭案該等結構及功效並非
    運用引證案之既有技術所能輕易完成者，自具進步性，原處
    分並無違誤等語置辯。
四、本件兩造及參加人對於事實概要欄所述之事實均不爭，此有
    異議申請書、專利公報、新型專利說明書及其圖示附於原處
    分卷可稽，堪認為真實。
五、按系爭案審定核准時專利法第97條規定：「稱新型者，謂對
    物品之形狀、構造或裝置之創作或改良。」第98條規定：「
    （第1項）凡可供產業上利用之新型，無下列情事之一者，
    得依本法申請取得新型專利：一、申請前已見於刊物或已公
    開使用者。但因研究、實驗而發表或使用，於發表或使用之
    日起六個月內申請新型專利者，不在此限。二、有相同之發
    明或新型申請在先並經核准專利者。三、申請前已陳列於展
    覽會者。但陳列於政府主辦或認可之展覽會，於展覽之日起
    六個月內申請專利者，不在此限。（第2項）新型係運用申
    請前既有之技術或知識，而為熟習該項技術者所能輕易完成
    且未能增進功效時，雖無前項所列情事，仍不得依本法申請
    取得新型專利。」又按第102條第1項規定：「公告中之新型
    ，任何人認有違反……第97條至第99條規定……者，得自公
    告之日起3個月內，備具異議書，附具證明文件，向專利專
    責機關提起異議。」依以上規定可知，系爭案有無違反專利
    法情事而應不予專利，依法應由異議申請人附具證據證明之
    ，倘其證據不足以證明系爭專利有違專利法之規定，被告自
    應為異議不成立之處分。是本件之爭執，厥在於系爭案之技
    術內容經比對是否與引證案相同？系爭案是否係運用申請前
    既有之技術或知識，而為熟習該項技術者所能輕易完成且未
    能增進功效？
六、經查：
  (一)按被告83年11月25日公告之專利審查基準第2-2-5頁規定：
    「（二）新穎性判斷之基本原則1.作為新穎性判斷對象之新
    型，為申請專利範圍之『請求項所載新型』。2.申請專利範
    圍應就每一請求項目逐項判斷其新穎性，但可不需對每一請
    第2-2-17頁規定：「〔熟習該項技術者〕，係指虛擬成、於
    申請專利當時具有該新型所屬技術領域之技術常識；能運用
    研究、開發等一般技術性手段 (指依據既有之技術或知識之
    基礎，經由邏輯分析、推理或試驗而得之技術手段)，以發
    揮一般創作能力，例如選擇材料或變更設計等，並將當時該
    新型所屬技術領域之技術水準，化為其本身之知識者而言。
    」「〔輕易完成且未能增進功效〕，係指並沒有運用優於熟
    習該項技術者所能預期之一般性技術發展，卻輕易由先行技
    術可推論出並完成者。亦即，申請專利之新型具有能產生某
    一新功效、或增進新型之某種功效時，即認為熟習該項技術
    者所非能輕易完成。」核以上規定與專利法之立法目的「鼓
    勵、保護、利用發明與創作，以促進產業發展」（行為時專
    利法第1條參照）相符，被告於審查系爭案是否具有新穎性
    及進步性時資為依據與基準，依法自值尊重，合先敘明。
  (二)查依系爭案申請專利範圍第1項獨立項之記載，系爭案為一
    種珠鏈捲軸機構，包含有：1樞轉座、1螺旋彈簧、1珠鏈轉
    軸及1套筒等主要構件，其特徵在於：該樞轉座盤形身部之
    另一側凸設有1凸板部，該凸板部兩端各向外凸伸1懸臂部，
    使該懸臂部與該盤形身部間具有1預定之間隔，該懸臂部兩
    端與該護蓋部間具有1細小之缺口；又查引證案揭示一種窗
    簾珠鏈輪，其包含1軸座、1珠鏈座、1套筒及1珠鏈等主要構
    件，其中軸座係由1片體內側成型1軸鏈，而於片體中、上段
    周邊設置1擋片，擋片之兩端部頂緣間設置1限位片，另於軸
    桿上套設1扭力彈簧，扭力彈簧兩端各彎設1擋腳，珠鏈座係
    由1環體於內緣成型1C型片，而於環體外緣等距設置有複數
    凸片，另於環體內緣對應C型片開口處設置1弧凹槽，套筒內
    緣設置1擋肋，一端設置呈開口，另一端設置呈封閉面，該
    封閉面往內延伸1套合部，而可將珠鏈座套置於軸座之軸桿
    外緣，珠鏈繞套於珠鏈座之環體上，套筒套置於珠鏈座外緣
    ，組裝而成，其特徵在於：軸座，其軸桿端部凸設1中空套
    結段，中空套結段相對兩側各部剖設1 彈性槽，兩彈性槽間
    之相對表面各設有斜狀限位凸肋；套筒，其封閉面中心處設
    置1穿孔，穿孔周緣往外延伸1抵靠緣；藉由上述結構，套筒
    套置於珠鏈座之C型片外緣時，可令軸座中空套結段之兩斜
    狀限位凸肋藉由兩彈性槽之彈性穿過套筒封閉面之穿孔，而
    抵靠於套筒封閉面之抵靠緣上限位，達到避免套筒於使用時
    產生鬆脫狀況，以上分別有專利公報附於原處分卷可憑，並
    有參加人與原告於訴訟中分別提出之實物附於本院卷可參。
  (三)查原處分關於新穎性部分，以引證案並無揭示系爭案樞轉座
    上凸板部與懸臂部之結構，兩案構造特徵不同，且系爭案將
    珠鏈之鏈狀段直接橫過懸臂部凹窩與護蓋部間之缺口，再由
    另一端之缺口牽出，使珠鏈兩端落在該懸臂部與盤形身部間
    之空間內，反之欲取出珠鏈時，則將懸臂部扳開，自懸臂部
    凹窩與護蓋部間之缺口取出，其珠鏈組裝方式與引證案不同
    ，難稱系爭案未具新穎性；關於進步性部分，以系爭案可使
    珠鏈避免脫出珠鏈轉盤，並使珠鏈拆裝容易，該等結構及功
    效並非可由引證案輕易思及達成者，是原處分關於新穎性及
    進步性之認定，核均係依前揭之說明而為審查，於法並無不
    合。
  (四)至原告主張並無可採，茲說明如下：
    1.原告主張引證案與系爭案為達成可供珠鏈容入及拘束珠
      鏈，以避免珠鏈脫出等創作效用之構造上特徵，完全相同
      云云，惟查依前揭專利審查基準所述，判斷新型有無新穎
      性時，應以新型之技術內容比對是否相同，如不相同即具
      有新穎性，本件原告既不爭引證案並無揭示系爭案樞轉座
      上凸板部與懸臂部之結構，且二者珠鏈組裝方式亦有不同
      ，則其技術內容即應認有不同，原告僅論及系爭案經引證
      案揭示之部分，而不論系爭案未經引證案揭示之部分，顯
      有誤會。
    2.原告主張該懸臂部兩端與護蓋部間之缺口，既可供珠鏈直
      接橫過，則當使用者斜向施力拉動珠鏈時，自不可避免因
      珠鏈斜向受力，而將缺口予頂開，使珠鏈自其間脫出或卡
      止於缺口內，反倒造成無法連動窗簾收放之使用缺失云云
      ，惟查關於新型專利是否能增進功效，以該新型具有能產
      生某一新功效或增進新型之某種功效為已足，本件原告既
      亦不爭系爭案可達成珠鏈拆裝容易之目的，則系爭案較諸
      引證案自已具有新功效，至該新功效是否全無缺失，則非
      所問，否則以此標準將不復有新型專利之可言。
    3.末查，本件所爭執者在於系爭案較諸引證案是否確實具新
      穎性及進步性，而應維持被告原為之新型專利審定，至原
      告是否另以相同之技術內容申請他案，並遭異議成立，且
      經撤銷專利權，均非所問。
七、綜上所述，原告之主張，尚非可採，原處分認系爭案無審定
    核准時專利法第97條、第98條第1項第1款、第2項不予專利
    之事由，就原告之異議申請為不成立之審定，認事用法，並
    無違誤，訴願決定遞予維持，亦無不合，原告訴請如聲明所
    示，為無理由，應予駁回。
據上論結，本件原告之訴為無理由，爰依行政訴訟法第98條第3
項前段、第218條、民事訴訟法第385條第1項前段，判決如主文
。
中　　華　　民　　國　　94　　年　 　4　　月　 26  　 日
                  第三庭審判長法  官　王　立　杰
                              法  官　黃　本　仁
                              法  官　王　碧　芳
上列正本係照原本做成。
如不服本判決，應於送達後20日內，向本院提出上訴狀並表明上
訴理由，如於本判決宣示後送達前提起上訴者，應於判決送達後
20日內補提上訴理由書（須按他造人數附繕本）。
中　　華　　民　　國　　94　　年　 　4　　月　 26  　 日
                                 法院書記官 鄭 聚 恩
